臺灣高等法院高雄分院民事判決　　　　110年度上易字第199號
上　訴　人　李啟忠　
訴訟代理人　張清雄律師
　　　　　　曾本懿律師
　　　　　　郭小如律師
被上訴人　　吳芬茹　
訴訟代理人　李孟仁律師
上列當事人間因返還借款事件，上訴人對於中華民國110 年5 月
14日臺灣橋頭地方法院109 年度訴字第1181號第一審判決提起上
訴，本院於110 年11月3 日言詞辯論終結，判決如下：
    主      文
上訴駁回。
第二審訴訟費用由上訴人負擔。
    事實及理由
一、上訴人主張：兩造交往多年，被上訴人於民國106 年10月間
    向伊借貸，伊遂於106 年10月3 日匯款新臺幣（下同）80萬
    元至被上訴人指定之吳玥潔郵局帳戶；復於106 年11月間，
    自合作金庫銀行帳戶提領現金20萬元交付予被上訴人，被上
    訴人向伊借貸合計為100 萬元（下稱系爭款項）。因當時兩
    造尚在交往，伊並未要求被上訴人書立借據或簽發本票為憑
    ，豈料被上訴人於收受款項後，竟於106 年12月即向伊提出
    分手，伊憤而於107 年1 月間向被上訴人催討借款，被上訴
    人則以訊息回應「我就和你說二年後錢會還你」、「我沒錢
    還你，要不就走法律、要不我命給你而已」，伊一時心軟同
    意被上訴人得於2 年後再還款，然被上訴人迄今仍未清償，
    經伊屢次催討無著。縱認兩造間並非成立消費借貸關係，被
    上訴人於106 年9 月30日，曾主動問伊：「如果80萬替我贖
    身，我，回去當你自己另一半，陪你過下半輩子，你會答應
    嗎？還是會有什麼要求呢？」，伊回應：「別說80萬100 萬
    給妳！」，被上訴人又問：「所以你要給我一百幫我贖身。
    回去陪你過下半輩子嗎？是這個意思囉」，伊則回應「贖身
    ! 是阿100 萬是小錢過一生是大事妳該考慮清楚！」，可認
    伊當時係將系爭款項贈與被上訴人，然被上訴人未履行所承
    諾「回去當你另一半，陪你過下半輩子」之負擔，在取得款
    項後隨即提出分手，伊乃依民法第412 條第1 項規定，向被
    上訴人表示「你先毀約的就麻煩你歸還贖金」等語，為撤銷
    贈與之意思表示，被上訴人受領系爭款項自屬不當得利，伊
    自得依民法第419 條請求被上訴人返還不當得利。再者，被
    上訴人積欠吳玥潔之債務，應由被上訴人自行清償，伊並無
    代為清償之義務，伊代為清償可認係欠缺給付目的，且兩造
    對代為清償債務之意思表示未合致，被上訴人取得免除80萬
    元債務之利益，無法律上原因，亦構成不當得利。爰依民法
    第474 條、478 條、第412 條第1 項、第419 條第2 項、第
    179 條規定，求為判決：被上訴人應給付上訴人100 萬元，
    及自起訴狀繕本送達翌日起至清償日止，按年息5 ％計算之
    利息。
二、被上訴人則以：兩造曾為男女朋友，後因故分手，但仍維持
    朋友關係，偶有聯絡。嗣伊因經濟因素而北上桃園工作。上
    訴人於106 年9 月間突打電話予伊，提及想再與伊重修舊情
    ，希望伊可辭掉工作，搬回高雄與上訴人共同生活，並協助
    管理公司事宜，伊告知因需要扶養父母且有積欠吳玥潔債務
    ，故無法辭掉工作搬回高雄，上訴人遂在電話中表示不會讓
    伊繼續那麼辛苦，上訴人會替伊清償積欠之債務。嗣伊再次
    接到上訴人電話，告知已幫伊清償積欠吳玥潔之債務完畢。
    伊遂辭職，返回高雄與上訴人共同生活。故上訴人係為讓伊
    答應搬回高雄與伊共同生活，而自願代伊清償對吳玥潔之債
    務，伊自始並無向上訴人借款。至伊簡訊稱「我就和你說二
    年後錢會還你」，該款項非上訴人所指100 萬元借款，而係
    伊向上訴人借款50萬元，以投資友人卡拉OK，後因投資失利
    ，兩造感情生變，伊遂向上訴人應允償還該筆金額。是兩造
    間就系爭款項並未有消費借貸之合意，上訴人請求伊返還借
    款，應無理由。另上訴人並未舉證證明有交付現金20萬元予
    伊等語，資為抗辯。
三、本件原審對於上訴人之請求判決全部敗訴，上訴人不服，提
    起上訴，並於本院聲明求為廢棄原判決，其餘同原審訴之聲
    明。被上訴人答辯聲明：上訴駁回。
四、兩造不爭執事項：
    兩造前為男女朋友，中間分合長達逾10年，上訴人曾於106
    年10月3 日匯款80萬元至吳玥潔之郵局帳戶。嗣兩造於106
    年12月間分手。
五、上訴人依消費借貸之法律關係，請求被上訴人返還系爭款項
    ，有無理由？
  ㈠按當事人主張有利於己之事實者，就其事實有舉證之責任，
    民事訴訟法第277 條前段定有明文。又民事訴訟如係由上訴
    人主張權利者，應先由上訴人負舉證之責，若上訴人先不能
    舉證，以證實自己主張之事實為真實，則被上訴人就其抗辯
    事實即令不能舉證，或其所舉證據尚有疵累，亦應駁回上訴
    人之請求（最高法院17年上字第917 號裁判要旨參照）。次
    按稱消費借貸者，謂當事人一方移轉金錢或其他代替物之所
    有權於他方，而約定他方以種類、品質、數量相同之物返還
    之契約，民法第474 條第1 項定有明文。消費借貸法律關係
    之成立，須具備借貸意思互相表示合致及交付借貸物等特別
    要件，則當事人主張與他方有消費借貸關係存在者，自應就
    該借貸意思互相表示合致及借款業已交付之事實，負舉證之
    責任，而交付金錢之原因多端，或為買賣，或為贈與，或因
    其他之法律關係而為交付，非謂一有金錢之交付，即得推論
    授受金錢之雙方當然為消費借貸關係。若僅證明有金錢之交
    付，未證明借貸意思表示互相一致者，尚不能認有金錢借貸
    關係存在（最高法院81年度台上字第2372號、98年度台上字
    第1045號判決要旨參照）。
  ㈡上訴人主張被上訴人向其借款100 萬元，其中80萬元係直接
    匯至被上訴人指定之吳玥潔郵局帳戶，另20萬元係交付現金
    予上訴人云云，固據提出匯款申請書、吳玥潔郵局存摺封面
    影本、兩造對話訊息、提款紀錄為證（原審審訴卷第13至25
    頁、第49、50頁、原審卷第65、67頁）。惟查，依上開提款
    記錄所示，僅可證上訴人有於106 年11月24日提領20萬元之
    事實，尚無法證明其確有交付20萬元予被上訴人，上訴人復
    未提出其他證據以資證實，故上訴人主張有借貸20萬元予被
    上訴人云云，自非可採。其次，依上開匯款申請書及吳玥潔
    郵局存摺封面所示，固可認上訴人確實有匯款80萬元至吳玥
    潔帳戶，惟觀以上開兩造對話內容，並無上訴人表示借貸予
    被上訴人之文義，上訴人甚稱：「別說80萬100 萬給妳」等
    語，且上訴人亦自陳：當時並未特別定性此筆為借款，故未
    約定還款日期及利息等語（原審卷第44頁），自難認上訴人
    係出於借貸之意思而為匯款。另證人吳玥潔證稱：上訴人當
    時打電話給伊，問伊被上訴人有無欠伊80萬元，伊說有，上
    訴人就叫伊把帳號給他，他要幫被上訴人處理這筆錢，他說
    被上訴人跟他交往很多年，他都沒有幫助到被上訴人，上訴
    人就說他要幫被上訴人還這筆錢。事後伊打給被上訴人，被
    上訴人的反應是很高興怎麼這麼好，當時被上訴人並不知道
    這件事等語（原審卷第55至57頁），由上證述可知，上訴人
    係基於為被上訴人清償債務之意，主動聯繫被上訴人之友人
    吳玥潔，被上訴人係事後經吳玥潔告知始悉上情，難認兩造
    間於上訴人匯款時借貸意思表示已合致。況兩造前為男女朋
    友，關係密切，上訴人基於消費借貸以外之意思，為被上訴
    人清償債務，與常情並未相違，自難以上訴人代為清償之事
    實，遽認兩造間有消費借貸之合意。至被上訴人雖曾於上開
    對話內容中表示「我就和你說二年後錢會還你」等語，然被
    上訴人就此抗辯該筆款項非系爭款項，而係其向上訴人借款
    50萬元，以投資友人卡拉OK等語，觀之上開對話並無言明是
    何性質，何金額之金錢，自難逕認被上訴人所指者與系爭款
    項係同筆款項，而為有利於上訴人之認定。
  ㈢綜上，上訴人所為上開舉證，均不足證明兩造間就系爭款項
    確有交付並有消費借貸之合意，則上訴人依消費借貸法律關
    係，請求被上訴人返還系爭款項，係屬無據。
六、上訴人依民法第412 條第1 項規定撤銷贈與，並依民法第41
    9 條第2 項規定，請求被上訴人返還系爭款項，有無理由？
  ㈠按贈與附有負擔者，如贈與人已為給付而受贈人不履行其負
    擔時，贈與人得請求受贈人履行其負擔，或撤銷贈與；贈與
    撤銷後，贈與人得依關於不當得利之規定，請求返還贈與物
    ，民法第412 條第1 項、第419 條第2 項定有明文。是附負
    擔之贈與，乃使受贈人負擔應為一定給付之債務，必受贈人
    於贈與人已為給付後不履行其負擔時，贈與人始得依民法第
    412 條第1 項之規定撤銷贈與。
  ㈡上訴人主張若認兩造間有贈與契約存在，亦附有被上訴人應
    與上訴人過下半輩子的負擔，屬附負擔之贈與云云，並以兩
    造上開對話內容為佐，惟為被上訴人所否認。觀之上開訊息
    內容略以：「被上訴人：如果80萬替我贖身，我，回去當你
    自己另一半，陪你過下半輩子，你會答應嗎？還是會有什麼
    要求呢？認真的考題，請認真思考回答」、「上訴人：別說
    80萬100 萬給妳! 」、「被上訴人：所以你要給我一百幫我
    贖身。回去陪你過下半輩子嗎？是這個意思囉」、「贖身！
    是啊100 萬是小錢過一生是大事妳該考慮清楚！」等語（原
    審卷第65至67頁），然此訊息內容後無下文，且參以證人吳
    玥潔上開證述，被上訴人係事後始獲悉上訴人已代償其積欠
    吳玥潔80萬元之款項，難認兩造已達成附負擔贈與之合意。
    況上訴人使被上訴人負擔應履行陪伴至終老之債務而贈與金
    錢，此負擔之內容有悖於公序良俗，依民法第72條規定，應
    屬無效。是被上訴人嗣不願與上訴人繼續交往同住，上訴人
    仍不得依民法412 條第1 項規定撤銷贈與。從而，上訴人依
    民法第419 條第2 項之規定，請求被上訴人返還系爭款項，
    亦屬無據。
七、上訴人依不當得利規定請求被上訴人返還系爭款項，有無理
    由？
  ㈠按主張不當得利請求權存在之當事人，對於不當得利請求權
    之成立，應負舉證責任，即應證明他方係無法律上之原因而
    受利益，致其受有損害。如受利益人係因給付而得利時，所
    謂無法律上之原因，係指給付欠缺給付之目的。故主張該項
    不當得利請求權存在之當事人，應舉證證明該給付欠缺給付
    之目的。
  ㈡上訴人主張：被上訴人積欠吳玥潔之債務，應由其自行還債
    ，伊並無代為繳納之義務，伊代為清償可認欠缺給付目的，
    被上訴人顯屬不當得利云云，惟為被上訴人所否認，自應由
    上訴人就其給付欠缺給付之目的，負舉證之責。而上訴人主
    張係基於消費借貸關係而給付乙情，固非可採，然為他人支
    付款項或清償債務之原因多端，尚難以兩造間無消費借貸之
    合意，遽論上訴人之給付欠缺給付目的，並執為被上訴人受
    領係無法律上原因之論據。稽以上訴人為被上訴人清償系爭
    款項，係為解決被上訴人債務問題，使被上訴人與其共同生
    活，係有目的之給付，並非無法律上原因，上訴人既未舉證
    其欠缺給付之目的，則難謂被上訴人有何不當得利。從而，
    上訴人依不當得利之法律關係，請求被上訴人返還系爭款項
    ，要無可採。
八、綜上所述，上訴人民法第474 條、第478 條、第412 條第1
    項、第419 條第2 項及第179 條規定，請求被上訴人給付10
    0 萬元，及自起訴狀繕本送達翌日起至清償日止，按週年利
    率5 ％計算之利息，為無理由，不應准許。原審駁回上訴人
    之請求，核無不合。上訴意旨指摘原判決不當，求予廢棄改
    判，為無理由，應駁回其上訴。本件事證已臻明確，兩造間
    其餘主張及舉證，經本院審酌後認與判決之結果不生影響，
    不再逐一論列，附此敘明。
九、據上論結，本件上訴無理由，判決如主文。
中    華    民    國   110    年    11    月    24    日
                              民事第四庭
                                  審判長法官  甯  馨
                                  法      官  林雅莉
                                  法      官  何悅芳
以上正本證明與原本無異。
本件不得上訴。
中    華    民    國   110    年    11    月    24    日
                                  書  記  官  戴育婷